【裁判字號】    97,上易,1871
【裁判日期】    971002
【裁判案由】    妨害自由
【裁判全文】
臺灣高等法院刑事判決                97年度上易字第1871號
上  訴  人  臺灣板橋地方法院檢察署檢察官
上  訴  人
即  被  告  乙○○
選任辯護人  成介之律師
            徐秀蘭律師
上列上訴人因被告妨害自由案件，不服臺灣板橋地方法院97年度
易字第29號，中華民國97年4月30日第一審判決（起訴案號：臺
灣板橋地方法院檢察署96年度偵字第27588號），提起上訴，本
院判決如下：
    主  文
上訴駁回。
    事  實
一、緣乙○○為甲○○之女，兩人原同住於渠等與黎沁芳所共有
    位於臺北縣永和市○○○路○段18號19樓之房屋（應有部分
    各為3分之1，以下簡稱系爭房屋）。乙○○平日即對負責照
    護甲○○之看護陳琴華不甚滿意，但因其妹黎定美等手足之
    反對，而無法撤換。嗣於民國96年3月8日上午某時，乙○○
    因故與陳琴華發生激烈衝突後，陳琴華基於照護甲○○之義
    務，僅得暫時將甲○○一同帶往同棟20號19樓乙○○之妹黎
    定美住處內，以避免進一步衝突。詎乙○○明知其僅為系爭
    房屋之共有人之一，且甲○○亦實際居住於該處，竟因其母
    平日亟需陳琴華之照護，而其又無法自行撤換陳琴華之故，
    為達不讓陳琴華再進入該屋之目的，而基於妨害甲○○自由
    進出該住處權利之犯意，招來不知情之鎖匠強行更換上開住
    處之門鎖後，刻意不提供甲○○該新換門鎖之鑰匙，使甲○
    ○無法任意返回該住處，即以此強暴方式妨害甲○○自由進
    出上開住處之權利，進而達到不讓陳琴華再次進入該屋之結
    果。
二、案經甲○○訴請臺灣板橋地方法院檢察署檢察官偵查起訴。
    理  由
壹、證據能力之認定部分：
    按被告以外之人（包括證人、鑑定人、告訴人、被害人及共
    同被告等）於審判外之陳述雖不符刑事訴訟法第159條之1至
    之4等4條之規定，而經當事人於審判程序同意作為證據，法
    院審酌該言詞陳述或書面陳述作成時之情況，認為適當者，
    亦得為證據；當事人、代理人或辯護人於法院調查證據時，
    知有刑事訴訟法第159條第1項不得為證據之情形，而未於言
    詞辯論終結前聲明異議者，視為有前項之同意，同法第159
    條之5定有明文。立法意旨在於傳聞證據未經當事人之反對
    詰問予以核實，原則上先予排除。惟若當事人已放棄反對詰
    問權，於審判程序中表明同意該等傳聞證據可作為證據；或
    於言詞辯論終結前未聲明異議，基於尊重當事人對傳聞證據
    之處分權，及證據資料愈豐富，愈有助於真實發見之理念，
    且強化言詞辯論主義，使訴訟程序得以順暢進行，上開傳聞
    證據亦均具有證據能力。查本件下列所引用之被告以外之人
    於審判外之陳述或非供述證據，因公訴人、被告及其辯護人
    已於本院準備程序及審理時表示無意見（見本院卷第27頁反
    面、第61頁背面至第62頁），且迄至言詞辯論終結前未再聲
    明異議，而本院審酌上開供述或非供述等證據資料製作時之
    情況，無不當取供及證明力明顯過低之瑕疵，認以之作為證
    據應屬適當，故揆諸前開規定，認前揭證據資料應有證據能
    力。
貳、認定上訴人即被告乙○○犯罪所憑之證據及理由：
一、訊據被告乙○○固坦承於96年3月8日上午某時，在臺北縣永
    和市○○○路○段18號19樓，因故與照護其母甲○○之陳琴
    華發生衝突，嗣陳琴華將甲○○帶往同棟20號19樓即被告之
    妹黎定美住處，被告即招來鎖匠更換住處門鎖等事實不諱，
    惟矢口否認有妨害其母甲○○行使自由進出前開住處之權利
    之強制犯行，辯稱：換鎖只是不想讓看護陳琴華進入住處，
    鑰匙不要直接交給看護，並無妨礙母親甲○○進入住處之犯
    意，這段時間母親也可以按門鈴進入住處，確實沒有要趕母
    親出門的意思，而換鎖之後有將鑰匙交給妹妹黎定美云云。
    經查：
  (一)被告於上開時、地，與照護其母即告訴人甲○○之看護陳琴
    華發生衝突後，招來鎖匠更換住處門鎖乙節，致原同住於該
    處之甲○○迄今無法使用及自由進出系爭房屋等節，為被告
    所不爭執，且與證人黎沁芳、黎定義等人於偵查中及證人即
    告訴人甲○○、黎定慧於原審法院審理時證述情節互核大致
    相符（見偵卷第19、20頁、第22頁及原審卷第40至44頁、第
    50至53頁），堪認為實在。
  (二)又被告乙○○為告訴人甲○○之女，系爭房屋原登記於被告
    名下，嗣以贈與方式登記為被告、告訴人及告訴人長女黎沁
    芳等人共有，有戶籍謄本及上開房屋之建物及土地登記簿謄
    本等各乙份在卷可稽（見偵卷第3至7頁），且依被告亦不否
    認案發時，被告與其母共同居住於系爭房屋乙節觀之，足認
    被告之母即告訴人甲○○對於系爭房屋確有本於共有人之地
    位，使用及自由進出系爭房間之權利無訛。
  (三)被告雖辯稱伊係因與其母甲○○之看護陳琴華發生爭執，為
    達到不讓陳琴華進入住處之目的始招來鎖匠換鎖，無妨害其
    母自由進出系爭房屋之犯意云云。然查，告訴人即被告之母
    年逾80，且罹患阿茲海默症等情，為被告所知悉（見原審卷
    第45頁），且被告於案發時與其母共同生活，對其母即告訴
    人因上開病症，其自我照護能力不足，須仰賴看護陳琴華在
    旁提供日常生活照護所需等節，亦為被告所明瞭。是依告訴
    人罹患阿茲海默症之情形，堪認告訴人須於看護陳琴華在旁
    陪同及照護下，始得進出系爭房屋。則被告因故與告訴人甲
    ○○之看護陳琴華發生衝突後，未經同住於該處之告訴人同
    意，即為阻止陳琴華再進入系爭房屋而更換門鎖，且事後亦
    未將更換後之鑰匙交付告訴人，將使原住於該處之告訴人無
    法繼續使用該屋及自由進出該屋，告訴人本於所有權之作用
    ，得使用及自由進出該屋之權利已受到危害，至為顯然。
  (四)再被告辯稱：換鎖後，伊曾持鑰匙至妹妹黎定美家，要幫傭
    阿英（即證人陳王貴英）交予告訴人，但為阿英拒絕等語，
    雖與證人即被告之弟黎定慧於原審審理時供述：「我把鑰匙
    交給三姊（即黎定美）傭人阿英（即陳王貴英），他說太太
    交代不准拿」等語（見原審卷第53頁）相符，惟已經證人即
    黎定美家中幫傭陳王貴英於原審審理時證述：「96年3月8日
    我沒有遇見被告，被告也沒有拿鑰匙給我，那天之後被告的
    母親有來住黎定美家，黎定美於同年月18日才從美國回來，
    18日之前被告有帶大弟來說要看媽媽，我有開門；期間被告
    僅有拿一盒水餃來門口說要給他母親，但沒有說要我拿鑰匙
    」等語時所否認（見原審卷第90至94頁）。參之證人王貴英
    前開所述及被告嗣於本院準備程序時坦承：換鎖後，黎定美
    大約是3月17、18日自美返台等節觀之（見本院卷第28頁反
    面），堪認被告於換鎖後並未交付系爭房屋門鎖鑰匙予告訴
    人無訛。查被告故意更換系爭房屋門鎖，復未交付新換門鎖
    鑰匙予告訴人，已致告訴人不能自由進出房屋，妨害其使用
    及自由進出房屋之權利。其利用不知情之鎖匠更換門鎖之行
    為，為間接正犯。被告辯稱並無妨害告訴人行使權利進入系
    爭房屋犯意云云，委無足採。至被告於本院審理中請求傳訊
    鎖匠鍾俊賓及被告弟妹蕭樹芬，證明係蕭樹芬建議換鎖乙節
    ，經核縱認屬實，亦與被告更換門鎖，造成告訴人無法使用
    及自由進出系爭房屋，妨害告訴人行使權利之事實無礙，爰
    無傳訊之必要，附此敘明。
  (五)綜上所述，本件事證已明確，被告犯行已堪認定，應依法論
    科。
二、原審以事證明確，適用刑法第304條第1項、刑法第41條第1
    項前段、刑法施行法第1條之1第1項、第2項前段、中華民國
    九十六年罪犯減刑條例第2條第1項第3款、第7條等規定（漏
    引同條例第9條），並說明被告利用不知情之鎖匠更換門鎖
    而為本件犯行，為間接正犯，及審酌被告為本案犯行前並無
    前科，有本院被告前案紀錄表在卷可按，素行尚佳，其身為
    人女，竟僅因對母親之看護不滿，而不惜讓母親無法返家，
    且該住處尚係母親所出資購買，可徵其惡性不輕，對於告訴
    人所造成之損失，暨其犯後態度等一切情狀，量處有期徒刑
    6月，並因被告之行為在96年4月24日以前，符合96年罪犯減
    刑條例第2條第1項第3款之規定，應減其刑期2分之1為有期
    徒刑3月，並諭知易科罰金之折算標準。經核認事用法尚無
    違誤，量刑亦屬妥當。被告上訴仍執前詞，否認犯罪，指摘
    原審判決，顯無理由。另檢察官據告訴人請求，以被告自案
    發後始終狡辯，否認犯行，且未對被害人有任何形式上之道
    歉，更未予任何補償，原審僅科處被告6月有期徒刑，減為
    有期徒刑3月，並得易科罰金，顯然過輕，指摘原判決。惟
    按刑法第57條規定，科刑時應以行為人之責任為基礎，並審
    酌一切情狀，尤應注意該條所列10款事項為科刑重輕之標準
    ，而為在法定刑內量刑輕重之依據。又量刑之輕重，係屬事
    實審法院得依職權自由裁量之事項，苟以行為人之責任為基
    礎，並已斟酌刑法第57條各款所列情狀而未逾越法定刑度，
    不得遽指為不當。查本件被告所犯強制罪，法定刑為3年以
    下有期徒刑，原審於量刑時，已具體審酌被告之素行、犯罪
    動機、手段、犯後態度及所生危害程度等一切情狀，且被告
    並無前科，乃因一時失慮，致犯本件，原審量處有期徒刑6
    月，洵屬妥當，並無認有過輕情形。檢察官執此上訴，尚嫌
    無據，應予駁回。
據上論斷，應依刑事訴訟法第368條，判決如主文。
本案經檢察官陳國鳴到庭執行職務。
中    華    民    國    97    年    10    月    2     日
                  刑事第十四庭   審判長法  官   陳志洋
                                       法  官   蔡聰明
                                       法  官   謝靜慧
以上正本證明與原本無異。
不得上訴。
                                       書記官   高士童
中    華    民    國    97    年    10    月    2     日
附錄本案論罪科刑法條全文：
中華民國刑法第304條
以強暴、脅迫使人行無義務之事或妨害人行使權利者，處三年以
下有期徒刑、拘役或三百元以下罰金。
前項之未遂犯罰之。


司法院資訊處製作；財團法人民間司法改革基金會備份。
